【裁判字號】    97,台上,5291
【裁判日期】    971023
【裁判案由】    違反公職人員選舉罷免法
【裁判全文】
最高法院刑事判決            九十七年度台上字第五二九一號
上  訴  人  台灣高等法院檢察署檢察官
被      告  甲○○
            乙○○
            丙○○
            丁○○
上列上訴人因被告等違反公職人員選舉罷免法案件，不服台灣高
等法院中華民國九十七年六月十七日第二審更審判決（九十六年
度選上更(一)字第二三號，起訴案號：台灣宜蘭地方法院檢察署九
十四年度選偵字第三號），提起上訴，本院判決如下：
    主  文
原判決撤銷，發回台灣高等法院。
    理  由
原判決以公訴意旨認被告甲○○、乙○○、丙○○、丁○○涉犯
修正前公職人員選舉罷免法第九十條之一第一項對於有投票權人
交付賄賂罪嫌（丁○○另犯刑法第一百四十三條第一項之投票受
賄罪，業經判刑確定）。但經原審調查證據之結果，綜合全案卷
證資料，認尚乏積極證據足以證明被告等涉犯該罪嫌，因而撤銷
第一審關於甲○○、乙○○、丙○○及丁○○投票行賄罪部分之
科刑判決，改判諭知被告等無罪；固非無見。
惟查：（一）、已受請求之事項未予判決，或未受請求之事項予
以判決者，其判決當然違背法令，刑事訴訟法第三百七十九條第
十二款定有明文。本件起訴事實載：「甲○○於民國九十四年七
月間某日，先行交付有投票權之丁○○十四吋直立型電風扇一台
，約定丁○○於第十六屆縣議員選舉時投票支持，而丁○○明知
該台電風扇係賄選之代價，仍予收受，並同意投票支持甲○○。
九十四年七、八月間，丁○○駕車搭載甲○○，或甲○○指示丁
○○獨自駕車，連續分送上開電風扇各一台予宜蘭縣禮儀用品工
會理事長陳永銘、羅東鎮羅東里里長陳順益、羅東鎮信義里里長
游正榮、羅東鎮鎮民代表楊振聲、陳榮植、許陳阿琴、林束梅（
均另行偵辦）及其他有投票權之人，甲○○並口頭請託其等於第
十六屆縣議員選舉時投票支持，約定就其等投票權為一定之行使
」等情；認甲○○、乙○○、丙○○、丁○○涉犯修正前公職人
員選舉罷免法第九十條之一第一項對於有投票權人交付賄賂罪嫌
之對象，除丁○○、陳永銘與陳順益外，尚包括游正榮、楊振聲
、陳榮植、許陳阿琴、林束梅及其他有投票權之人。原判決僅就
丁○○、陳永銘與陳順益部分予以審理，至游正榮、楊振聲、陳
榮植、許陳阿琴、林束梅及其他有投票權之人部分均未審理，難
謂無已受請求之事項未予判決之違背法令。（二）、修正前公職
人員選舉罷免法第九十條之一第一項之對有投票權人交付賄賂或
不正利益罪，以行賄者已實行交付賄賂或其他不正利益之行為，
且收受者對其交付之目的已然認識，具有受賄意思並已收受時即
為成立，不以收受賄賂或其他不正利益者當面或明示承諾，或進
而為一定投票權之行使或不行使為必要。本件據證人丁○○、陳
永銘及陳順益於偵查中之供證，再佐以陳順益於偵查中供述：甲
○○於參加羅東社區會員大會後之聚餐時，曾逐桌敬酒委請支持
等語；丁○○及陳順益復供證：甲○○參加羅東社區會員大會時
，丁○○駕駛之自用小客車內尚有電扇二、三具等語；似足以認
定甲○○購買電扇之目的，係用於賄賂有投票權人而約定為投票
權一定行使之用。又依丁○○於偵查中供稱：九十四年七月間某
日收受甲○○贈送之電扇一具，其住處扣得電扇為甲○○所贈，
甲○○係先贈其電扇後，才由其搭載甲○○或單獨分送電扇；復
表明願依公職人員選舉罷免法之規定自白犯罪而供承：因其為甲
○○之司機，故甲○○指示其前往分送電扇五、六次，有時一具
，有時二、三具；九十四年七月十三日其搭載甲○○前往參加羅
東社區會員大會時，經甲○○指示而轉告陳順益，甲○○有物品
欲贈送，但陳順益表示仍須開會，於翌日再載送電扇至陳順益住
處，交付陳順益之妻；另依甲○○指示，至陳永銘住處直接將電
扇一具交付陳永銘等語；核與陳順益、陳永銘於警詢及偵查中結
證情節一致。陳順益亦因於偵查中自白其明知電扇乃甲○○賄選
之對價，仍予收受，並默許投票權為一定之行使，而由台灣宜蘭
地方法院檢察署檢察官以九十三年度選偵字第三號為職權不起訴
處分，有卷附不起訴處分書可稽。而丁○○、陳永銘與陳順益均
知悉由甲○○親自或指示丁○○交付之電扇乃甲○○因競選縣議
員所贈，仍予收受，雖丁○○交付陳永銘、陳順益電扇時，未明
示係甲○○因競選縣議員所贈，復未交付任何選舉文宣。惟陳永
銘、陳順益均逕行收受，而未對丁○○致贈電扇之目的有所詢問
、質疑，陳永銘、陳順益對甲○○贈送電扇之目的似已了解，則
甲○○親自或指示丁○○交付電扇，而收受電扇之丁○○、陳永
銘、陳順益對甲○○等交付之目的已然認識，能否謂投票行賄之
意思尚未合致，不無探求之餘地。原判決以收受該電扇之丁○○
、陳永銘、陳順益未當面或明示承諾為一定投票權之行使或不行
使，認與投票行賄罪之構成要件不符，尚嫌速斷。（三）、賄選
罪，只須行為人交付之金錢、財物或其他不正利益，與該有投票
權之人相約為投票權之一定行使或不行使，有相當對價關係，即
克成立。至於是否具有相當對價關係，則應就交付之目的、交付
者與收受者之關係、賄賂或不正利益之種類、價額、交付之時間
等客觀情形綜合研判，非可以名義為贈與或係民意代表於平日耕
耘基層，以期廣結善緣，即謂其與有投票權之人行使投票權或不
行使，無相當對價關係或非賄選。原判決以甲○○出資，丙○○
、乙○○負責訂購及置放，丁○○負責運送發放之十四吋直立型
電扇，依其經濟價值〔每台進價新台幣（下同）三百四十元〕及
性質，在一般社會或該選區內之生活水平而言，是否能認已當然
足以左右選民投票之決定，而有對價性，似非無疑（見原判決第
十頁第十九至二十四行），認無相當對價關係，不構成投票賄選
罪。惟該電扇係向源昌商店訂購一百台之價格始為三百四十元，
而證人張慶松於調查中亦稱：「今年我剛推出這款立扇時售價四
百二十元，但為了競爭，沒多久就跌至三百九十八元迄今」等語
，則該電扇一台之市價當遠逾三百四十元，且交付之時間係在甲
○○登記為宜蘭縣第十六屆縣議員選舉第六選區候選人前後，地
點在羅東地區，收受該電扇之丁○○、陳順益、陳永銘似均為有
投票權之人，原審未審究該電扇之市價、交付之時間及選區內之
生活水平，基於臆測認交付該電扇不當然足以左右選民投票之決
定，而無相當對價關係，不構成投票賄選罪，仍有查證未盡之可
議。以上或為檢察官上訴意旨所指摘，或為本院得依職權調查之
事項，應認仍有撤銷原判決發回更審之原因。
據上論結，應依刑事訴訟法第三百九十七條、第四百零一條，判
決如主文。
中    華    民    國  九十七  年    十    月  二十三  日
                      最高法院刑事第九庭
                          審判長法官  洪  文  章
                                法官  郭  毓  洲
                                法官  黃  梅  月
                                法官  邱  同  印
                                法官  黃  一  鑫
      本件正本證明與原本無異
                                      書  記  官
中    華    民    國  九十七  年    十    月  二十七  日
                                                      Ｅ


司法院資訊處製作；財團法人民間司法改革基金會備份。
